【裁判字號】    94,上更(二),804
【裁判日期】    950412
【裁判案由】    遺棄
【裁判全文】
臺灣高等法院刑事判決             94年度上更(二)字第804號
上  訴  人
即  被  告  乙○○
選任辯護人  蔡鎮隆  律師
上列上訴人因遺棄案件，不服台灣板橋地方法院87年度交訴字第
194號，中華民國88年7月28日第一審判決（起訴案號：台灣板橋
地方法院檢察署87年度偵字第10257號、第22463號）提起上訴，
經判決後，由最高法院第二次發回更審，本院判決如下：
    主  文
原判決關於遺棄，及定應執行刑部分，均撤銷。
乙○○對於無自救力之人，依法令應扶助、保護，而不為其生存
所必要之扶助、保護，處有期徒刑陸月，如易科罰金，以參佰元
折算壹日。
    事  實
一、緣乙○○於民國81年 5月即考領有職業小型車駕駛執照，並
    於87年2月17日下午8時許，駕駛ＧＭ─2822號自小客貨車，
    在國道三號公路行駛，於行經南向26公里 110公尺附近，尾
    隨丙○○所駕駛之ＬＩ─7262號自小貨車在內側車道行駛，
    當時天候為傾盆大雨，內側車道上置有一故障車標誌，再前
    約60公尺處有甲○○所有而故障略呈橫斜方式停置之ＥＵ─
    0720號自小客車，依當時天候因雨霧致視線不清，及道路發
    生臨時障礙時，均應減速慢行，作隨時停車之準備，且應注
    意車前狀況及兩車併行之間隔，隨時採取必要之安全措施，
    尤其在高速公路上行駛，不得驟然變換車道，如欲超越前車
    或變換車道，應先顯示方向燈告知前後車輛，保持安全距離
    及間隔，竟疏未注意車前狀況，既未減速慢行，隨時採取必
    要之安全措施，乙○○突然見前方有故障車，驟然駕駛ＧＭ
    ─2822號自小客貨車於上開 170公尺附近，擬變換至中線車
    道，此時卻因未保持安全距離及注意車前狀況，致與已早先
    變換至中線車道行駛之丙○○所駕駛之ＬＩ─7262號自小貨
    車相擦撞，丙○○所駕駛之ＬＩ─7262號自小貨車左側後方
    因遭詹車前保險桿右燈處追撞，再加上本身之動力，旋衝向
    上開停置內側車道之甲○○所有ＥＵ─0720號自小客車，造
    成車禍，丙○○所駕駛之ＬＩ─7262號自小貨車車頭左邊撞
    上甲○○所有ＥＵ─0720號自小客車右前輪，再彈向右方之
    中線車道上，丙○○因此受有腹部鈍挫傷併脾臟裂傷、右足
    踝骨折與脫臼、左脛骨骨折及左膝十字帶斷裂、左髖骨脫
    臼與骨折等傷害（乙○○業務過失傷害部分，業經本院88年
    度交上訴字第104號判處有期徒刑六月，並經最高法院91 年
    度台上字第3135號判決上訴駁回而確定）。乙○○駕駛之Ｇ
    Ｍ─2822號自小客貨車亦因上開擦撞致其車前保險桿連同前
    車牌落掉於丙○○所駕駛之ＬＩ─7262號自小貨車停止處左
    前方之內側車道上。
二、詎乙○○考領有駕駛執照，明知依當時之道路交通管理處罰
    條例第62條第 1項所規定「汽車駕駛人駕駛汽車肇事致人受
    傷或死亡者，應即採取救護措施及依規定處置，並通知警察
    機關處理，不得任意駛離」（按修正後為第 3項）。乙○○
    明知所駕駛之ＧＭ─2822號自小客貨車已經與他車發生擦撞
    ，丙○○所駕駛之ＬＩ─7262號自小貨車於高速下受到已車
    擦撞，車體必受損嚴重，車內乘客亦必受到傷害，陷於無自
    救能力，依前開規定應即採取救護或其他必要措施等扶助義
    務，並向警察機關報案，不得駛離，乃乙○○竟不為必要之
    扶助、保護，而驅車繼續行駛逃離現場。嗣經在場之甲○○
    報警，由警察將受傷夾住車內己受傷昏迷之丙○○送長庚紀
    念醫院急救，始倖免於難，員警則依遺留在現場之上開ＧＭ
    ─2822號車牌循線查獲乙○○。
三、案經臺灣板橋地方法院檢察署檢察官自動檢舉偵查起訴。
    理  由
本院查：
一、被告乙○○所犯業務過失傷害部分，業經本院以88年度交上
    訴字第 104號判處有期徒刑六月，並經最高法院91年度台上
    字第3135號判決上訴駁回而確定。再經本院91年度交聲字第
    4號定其易科罰金之折算標準，並於91年8月26日易科罰金執
    行完畢，有各該判決、裁定，及本院被告前案紀錄表可稽。
二、、訊據被告乙○○坦承確於右揭時、地駕駛ＧＭ─2822號自
    小客貨車，行經肇事地點，並為閃避內側車道因故障停置於
    前之ＥＵ－0720號自小客車，自內側車道變換至中線車道時
    ，與行駛於中線車道之他車有發生擦撞，致其車前保險桿及
    車牌掉落於現場。
三、本案車禍發生時，現場有相關之三輛汽車：
  1.車禍發生之現場唯一目擊證人甲○○在偵查中已明確供證：
    「（你車子停現場多久？）約十分鐘，我人都在，我沒有看
    到有二次的車禍。」（偵查卷第39頁反面）。
  2.證人甲○○在本院前審調查中更進一步證稱：「（肇事時，
    你肯定只有三部車？）是的，在這段時間並沒有其餘的車禍
    。」（本院更(一)卷91年8月9日筆錄）；雖其最後曾說：「現
    場四部或三部車，我無法確定，時日隔太久了。」（本院更
    (一)卷91年11月23日筆錄）；仍應以現場只有相關之三輛車，
    即證人甲○○之ＥＵ─0720號自小客車、被告駕駛ＧＭ─28
    22號自小客貨車、告訴人丙○○所駕駛之ＬＩ─7262號自小
    貨車。何況坐於被告車上之劉文德亦證稱：當時旁邊沒有發
    生其他車禍等語（偵查卷第62頁背面）。
  3.告訴人於87年 2月26日在警訊時稱：「我原行駛內側車道，
    因見前車一自小客突然變換至中線車道，此時我就見到前方
    有部自小客車故障、停於車道上，便亦隨即變換至中線車道
    行駛，沒一下子，內側車道一部自小客…突然從左側直接擦
    撞我車，我車便失去控制，而再去撞上前方之故障車…」（
    偵查卷19頁反面），在本院前審再到庭指稱：「現場只有三
    部車，沒有第四部車。」（以上均見本院更(一)卷91年12月25
    五日筆錄）。
四、本件車禍之發生，應係被告之車與告訴人之車發生擦撞：
  1.本件車禍情形，已據警員製有交通事故調查報告表一份在案
    （偵查卷第16頁）可參，現場並遺有被告所駕ＧＭ─2822號
    門牌連同前保險桿，此並為被告所坦認，亦有該掉落現場之
    車牌、保險桿相片在卷（偵查卷第34頁）足微。
  2.被告在本院更一審最後陳述時仍坦陳：「我車是因為我車子
    躲內線故障車，轉往中線車道而被擦撞。」（本院更(一)卷91
    年12月25五日筆錄）。
  3.參以證人甲○○證稱：「被告車頭撞擊告訴人車尾，撞擊點
    離我車約有2、30公尺，告訴人受擦撞失控才撞上我車」（
    偵查卷第40頁）、「我不敢肯定與鄧車相撞的車型及車號。
    是警察聽我說事發過程，有現場撿到車牌及保險桿，然後警
    察根據車牌找到車主就是詹車，詹車有說我（按指被告自己
    ）的車損不嚴重，警察依據車子的高度與現場查到的情況符
    合。」（本院更(一)卷91年8月9日筆錄）。
  4.衡以被告供承：「事故發生後，當時我一回住處後，經我檢
    視後，才發現前保險桿不見，而右前車子板有些凹損，於是
    便在18日前往附近修理廠修理。」「我前號牌連同保險桿均
    遺失…在87年 2月20日11時35分曾向台北縣警察局新莊分局
    派出所報案。」（偵查卷第21頁）；再參以證人即承辦警員
    王嘉文於偵查中證稱：87年 2月17日晚上10時許，我打電話
    到乙○○家，一位中年男子接的，稱是詹的父親，後來講完
    車禍事故，接電話的人即說沒有乙○○這個人。到了 2月20
    日，被告才自行打電話與我約22日作筆錄等語（偵查卷57頁
    背面、第58頁正面）。由此可見被告及其家人於被告肇事後
    87年 2月17日晚上10時許警員查證時，起先有意規避；其後
    因覺得無從掩飾，才自己前往警察局報案，並接受約談。是
    本件車禍確係被告之車與告訴人之車相撞。
五、被告駕駛ＧＭ─2822號自小客貨車擦撞處為前保險桿右燈附
    近（包括右前葉子板），而告訴人丙○○所駕駛之ＬＩ─72
    62號自小貨車之車擦撞處係在左側後方（輪胎，非車尾）：
  1.被告之車因受擦撞，致前保障桿連同前ＧＭ─2822號車牌掉
    落在車禍現場，掉落處在證人甲○○之ＥＵ─0720號自小客
    車故障車之前不遠處，已經證人甲○○一再供述綦詳。該Ｇ
    Ｍ─2822號車保險桿上之右方向車燈因此而破損、不見，復
    有該照片在案（偵查卷第34頁）。可證，被告且直承其車右
    前車子板（按即葉子板）有些凹損，有如前述，此外別無其
    他車損情形，則據證人即為被告修車之張記城供證在卷（本
    院更(一)卷第 167頁91年11月15日筆錄）。縱事後該車現已失
    竊無從再予以勘驗，已經被告供述在案（同上更(一)卷第39頁
    91年 7月26日筆錄），仍可認該毀損之處即係被告之車擦撞
    點。
  2.告訴人之ＬＩ─7262號自小貨車擦撞點何在一節：
  (1)據本院前審履勘其置放現場結果，發現該車左右護欄板均已
    不見，車底之邊緣及左右二邊仍均完好，沒有撞擊痕跡，車
    頭損壞情形則與車禍發生時所攝相片相符，有本院更(一)審91
    年12月9日勘驗筆錄在案（本院更(一)卷第188頁）可憑，並有
    命保管該車之警員拍攝之目前照片28張附卷（外放證物袋）
    可稽，足見就該車損情形以觀，僅足認告訴人之車先與被告
    之車發生擦撞後，衝撞證人甲○○之故障車而已，尚不能直
    接認定被告之車係撞向告訴人之車何部位。
  (2)告訴人在偵查中已指訴係被告之車「突然從左側直接擦撞我
    車」（偵卷第19頁背面），在本院更(一)審更明確指稱：「是
    我車的左邊被擦撞的」「我的左後方被撞到」（本院更(一)卷
    91年12月25日筆錄），證人甲○○亦指證被告之車有撞到告
    訴人ＬＩ─7262號自小貨車之車身（原審卷第27頁反面）。
  (3)就被告之ＧＭ─2822號自小客貨車與被害人之ＬＩ─7262號
    自小貨車或其相同車型汽車之高度勘驗結果，被告之前保險
    桿高度固在60公分以下，不足以造成告訴人車右側車體80公
    分以上刮痕，有該高度比對照片（本院上訴卷30頁、第31頁
    ，更(一)卷第81頁91年 8月21日勘驗筆錄），但就本件車禍情
    形以言（詳見後述），應認被告之車係以前保險桿右燈附近
    撞向告訴人左後方車身包括輪胎，以致告訴人之ＬＩ─7262
    號自小貨車加上本身之動力，衝向左前方而與證人甲○○之
    故障車相撞。否則，如係自後跟車，前車車尾被撞，應往前
    直衝，不致與內側車道之故障車相撞；告訴人如係車右被撞
    ，被告之車不可能係在前保險桿右燈處。至於告訴人之車因
    車尾、車身（按非指車頭）都無毀損情形，已經告訴人供述
    在案（本院更(一)卷91年8月9日筆錄），並有其車照片可稽，
    自應認其車之被撞點係在左側後方之輪胎處，此亦恰與車之
    動力、方向、軟硬度（不致留下擦撞痕）相鍥合。證人甲○○雖一度指稱：被告車頭撞擊告訴人車尾云云（偵卷40頁）
    無非描述不夠精確而已，併此敘明。
六、本件車禍發生之時，因雨霧，被告駕駛ＧＭ─2822號自小客
    貨車車速未減速慢行：告訴人在本院前審指稱：「警員告訴
    我，是我車在後面。事實上，我只記得我見到故障車後，我
    就往右側開，這時我沒有撞到車，而是後面的車撞到我車。
    」「撞我的車子在我後面」（本院更(一)卷91年12月25日筆錄
    ）；證人甲○○在本院前審供稱：「我只知道鄧車見到我後
    ，我覺得他很緊張就變換車道到中線，這時鄧車與詹車幾乎
    是平行的」（本院更(一)卷91年8月9日筆錄）。再就車速以言
    ，證人甲○○指證被告車速比告訴人之車為快，有如前述，
    復就被告前保險桿掉落位置言，更遠在告訴人車前，而警員
    宗建國證稱夜間現場看不出煞車痕（更(一)卷第65頁、第66頁
    訊問筆錄）。以上相互參證以觀，可認三輛車之相關位置應
    係證人甲○○之故障車在停在內側車道，後來是告訴人已經
    在中線道，被告之車原來在內車道，惟被告發現故障車或欲
    由右方中線車道超車而要變換中線車道，被告之車仍在告訴
    人車左方後，而於接近要超車之際（平行前）發生擦撞。
七、被告在大雨中，因雨霧致視線不清，及道路發生臨時障礙時
    ，均應減速慢行，作隨時停車之準備；又未注意車前狀況及
    保持安全距離與間隔：
  1.本件車禍發生之時，天候為傾盆大雨，為被告（本院更(一)卷
    91年 7月26日筆錄）、告訴人（同上卷91年12月25五日筆錄
    ）、證人甲○○（偵查卷第17頁、第18頁、本院更(一)卷91年
    8月9日筆錄）一致供明，並有中央氣象局氣候資料一份在案
   （本院上訴卷第29頁）可徵，依道路交通安全規則第93條第1
    項規定，因雨霧致視線不清或道路發生臨時障礙時，均應減
    速慢行，作隨時停車之準備。被告於當時天候下，卻仍以時
    速高於80公里之速率行駛，自有未依規定減速慢行、作隨時
    停車準備之情形。
  2.上開交通規定第94條第 1項規定：「汽車在同一車道行駛時
    ，除擬超越前車外，後車與前車之間應保持隨時可以煞停之
    距離。」第四項規定：「汽車行駛時，駕駛人應注意車前狀
    況及兩車併行之間隔，並隨時採取必要之安全措施。」且按
    汽車在行駛途中，不得驟然或任意變換車道，如欲超越前車
    或變換車道時，應先顯示方向燈告知前後車輛，並保持安全
    距離及間隔，方得超越或變換車道，高速公路交通管制規則
    第11條亦定有明文。本件被告乃領有駕駛執照之汽車駕駛人
    ，自應注意上述交通管制規則，且依當時之狀況，實無不能
    注意之情事。
  3.臺北市車輛行車事故鑑定委員會亦認定被告變換車道，未注
    意安全距離之過失情形，有該會88年3月11日北鑑審字第886
    0029400 號函所附鑑定意見書附卷（原審卷41頁至第44頁）
    可參，足徵被告確有過失。
八、被害人丙○○確因本件車禍受傷，丙○○因此受有腹部鈍挫
    傷併脾臟裂傷、右足踝骨折與脫臼、左脛骨骨折及左膝十字
    帶斷裂、左髖骨脫臼與骨折等傷害，有長庚紀念醫院診斷
    證明書附卷（偵查卷第 4頁）可稽，是被告之過失行為與被
    害人之傷害間，具有相當之因果關係。
九、告訴人因本件車禍，而被夾在車內，傷重昏迷，無法動彈，
    已經告訴人指訴在卷（本院更(一)卷91年12月25日筆錄），復
    據證人甲○○於偵查中證稱：告訴人已經陷入昏迷，也無自
    救之能力（偵查卷第39頁反面），及承辦警員王嘉文於原審
    證稱：被被害人被夾住無法動彈（原審卷第28頁）。可見因
    被告之擦撞發生車禍後，被害人而成無自救能力人。
十、按刑法第294條第1項之違背法令契約義務遺棄罪，固以對於
    無自救力之人，依法令或契約應扶助、養育或保護，而有遺
    棄或不為其生存所必要之扶助、養育或保護之故意，作為構
    成要件，依當時道路交通管理處罰條例第62條規定，汽車駕
    駛人駕駛汽車肇事致人受傷或死亡者，應即採取救護措施及
    依規定處置，並通知警察機關處理，不得駛離。可見汽車駕
    駛人，如肇事致人受傷，依法律規定，即負有救護受傷人之
    法定義務。又遺棄罪之成立，非必須置被害人於無人之地，
    亦非必須使被害人絕無受第三者保護之希望，其有法律上扶
    養、保護義務者，對於無自救力之人，以遺棄之意思，不履
    行扶養、保護義務時，罪即成立（最高法院84年度台上字第
    1252號判決參照）。本件被告既自承於81年 5月即考領有職
    業小型車駕駛執照，為職業汽車駕駛人，對於上開課汽車駕
    駛人於行車肇事後，法律上應履行之義務，自不得諉為不知
    。尤其，被告駕車發生擦撞前保險桿脫落，可見力道非輕，
    證人甲○○亦證稱：「詹車有稍微停頓看一下，好像認為沒
    什麼關係，就離開了，詹車有見到鄧車撞到我車。」（本院
    更(一)卷91年8月9日筆錄），則被告對於駕車肇事致告訴人傷
    重無法行動而陷於無自救力，自為其所預見且明知，乃竟未
    予扶助、保護，驅車揚長離去，自有不為其生存所必要救助
    之故意。
十一、至於被告之父詹紀男私下將本人與告訴人，及證人甲○○
      之談話或電話交談予以錄音（譯本見偵查卷第78頁、原審
      卷第32頁），核其性質要屬審判外之陳述，是否可賦予證
      據能力，早有爭議，何況其中充滿被告之父之誘導詢問，
      問答情形亦與法院調查中訊問所得不完全相符，證人甲○○更直稱係為防被騷擾而予敷衍等語（偵查卷第40頁），
      自難以該錄音內容資為有利於被告之證據。又證人即警員
      兵界力僅稱：因當時下雨又是晚間，警方未有本件車禍現
      場照片（本院更(一)卷第 115頁訊問日筆錄），而另證人即
      車商歐石定則僅證稱被告之車前保險桿與前葉子板修理費
      ，與一般行情價相較結果，尚屬相當等語（同上卷第 869
      頁訊問筆錄），均未觸及本件肇事責任核心問題，均不足
      資為有利於被告之證據，均附此說明。
十二、再者，被告在本院前審辯稱：伊87年 2月22日警方違反夜
      間禁止訊問之規定，伊之警訊筆錄不具證據能力一節。被
      告指陳當日訊問時間是下午六點半問到九點半（本院上訴
      卷第78頁），承辦警員王嘉文則不加否認（同上卷第77頁
      、第78頁），且該筆錄記明22時30分，違反刑事訴訟法第
      100條之3規定，該警訊筆錄不具證據能力，不予採酌，允
      宜敘明。
十三、綜合上述，被告所辯伊係被另輛不詳車號之中型貨車擦撞
      其車右前方，而加速追趕該貨車，並未與告訴人丙○○之
      車相擦撞各節，無非畏罪飾卸之詞，核無可採。本案被告
      遺棄犯行，事證明確，其犯行洵堪認定。
十四、核被告乙○○突然見前方有故障車，驟然駕駛ＧＭ─2822
      號自小客貨車，擬變換至中線車道，此時卻因未保持安全
      距離及注意車前狀況，致與已早先變換至中線車道行駛之
      丙○○所駕駛之ＬＩ─7262號自小貨車相擦撞，致丙○○
      受有腹部鈍挫傷併脾臟裂傷、右足踝骨折與脫臼、左脛骨
      骨折及左膝十字帶斷裂、左髖骨脫臼與骨折等傷害，夾
      住於車內昏迷，被告於肇事後，依道路交通管理處罰條例
      第62條規定，有救助義務，惟被告卻繼續駕駛汽車離去，
      對於被害人即告訴人不為其生存所必要之扶助、保護行為
      ，應成立刑法第294條第1項之遺棄罪。被告行為後，刑法
      增定第185條之4之肇事遺棄罪，經總統公布後自88年 4月
      23日起生效、施行，因該肇事遺棄罪係上開遺棄罪之特別
      規定，原應優先適用，但比較新、舊法之結果，以舊法即
      遺棄罪之規定較有利於被告，自應適用該舊法。
十五、原審關於遺棄部分予以論罪科刑，固非無見，但原判決關
      於(一)未注意及被告之警訊筆錄有違反夜間禁止訊問之規定
      情形，應不具證據能力，卻仍以之採為認定被告犯罪之證
      據方法，核有違誤。(二)未就被告如何有過失行為詳予推求
      、認定、論述，尚嫌欠周。(三)未就被告行為後，刑法增定
      肇事遺棄罪之特別規定比較新、舊法之適用，亦非妥適。
      被告上訴意旨猶執陳詞，否認犯罪，雖不能認為有理由，
      但原判決關於關於遺棄部分既有可議，尚難維持，應由本
      院將關於遺棄及定應執行刑部分撤銷改判。爰審酌被告雖
      因一時不慎，於大雨滂沱中，高速行駛，發生車禍肇事傷
      人，惟被告於肇事後依法有救助義務，卻置受傷之被害人
      不顧，自行離去，及其於本院本審審理中與被害人達成民
      事和解上，分期賠償被害人之損害，第一期款新台幣四十
      萬元業已給付，有匯款憑條可稽，斟酌其犯罪後態度等一
      切情狀，從輕量處如主文第二項所示之刑。再被告行為後
      ，刑法第41條已於90年 1月10日修正公布施行，修正後第
      41條已修正為：「犯最重本刑為五年以下有期徒刑以下之
      刑之罪，而受六個月以下有期徒刑或拘役之宣告，因身體
      、教育、職業、家庭之關係或其他正當事由，執行顯有困
      難者，得以一元以上三元以下折算一日，易科罰金。但確
      因不執行所宣告之刑，難收矯正之效，或難以維持法秩序
      者，不在此限。」、「併合處罰之數罪，均有前項情形，
      其應執行之刑逾六月者，亦同。」較之原第41條規定：「
      犯最重本刑為三年以下有期徒刑以下之刑之罪，而受六月
      以下有期徒刑或拘役之宣告，因身體、教育、職業或家庭
      之關係，執行顯有困難者，得以一元以上三元以下折算一
      日，易科罰金。」比較新舊法之適用，應以修正後之規定
      顯較有利於被告，自應適用新法，並均依新法諭知易科罰
      金之折算標準。
據上論斷，應依刑事訴訟法第369條第 1項前段、第364四條、第
299條第1項前段，刑法第2條第1項、第294條第1項、（修正後）
第41條第1項，罰金罰鍰提高標準條例第 2條第1項，判決如主文
。
本案經檢察官許仲瑩到庭執行職務。
中    華    民    國    95    年    4     月    12    日
                  刑事第六庭  審判長  法  官  陳  祐  治
                                      法  官  蔡  聰  明
                                      法  官  王  炳  梁
以上正本證明與原本無異。
如不服本判決，應於收受送達後十日內向本院提出上訴書狀，其
未敘述上訴之理由者並得於提起上訴後十日內向本院補提理由書
（均須按他造當事人之人數附繕本）。
                                      書記官  潘  大  鵬
中    華    民    國    95    年    4     月    14    日
附錄：本案論罪科刑法條全文
刑法第294條第1項：
對於無自救力之人，依法令或契約應扶助，養育或保護而遺棄之
或不為其生存所必要之扶助、養育或保護者，處六月以上五年以
下有期徒刑。


司法院資訊處製作；財團法人民間司法改革基金會備份。
